【裁判字號】    98,上訴,2385
【裁判日期】    981201
【裁判案由】    偽造文書等
【裁判全文】
臺灣高等法院刑事判決                98年度上訴字第2385號
上  訴  人  臺灣新竹地方法院檢察署檢察官
被      告  甲○○
選任辯護人  袁曉君律師
上列上訴人因被告偽造文書等案件，不服臺灣新竹地方法院95
年度訴字第645號，中華民國98年1月20日第一審判決（起訴
案號：95年度偵字第3780號），提起上訴，本院判決如下：
    主  文
上訴駁回。
    理  由
一、公訴意旨略以：被告甲○○係新竹國際商業銀行（嗣為渣打
    國際商業銀行股份有限公司【下稱渣打銀行】併購，下稱新
    竹商銀）桃園三民分行行員，其與丙○○（另行審結）及曾
    同擔任汽車貸款對保員且熟悉貸款業務之乙○○（另經臺灣
    桃園地方法院判決）、貸款人陳清炎、賴震興、何朝鈞、江
    泳漢、謝新鑑、王哲文（以上6人業經本院判決）及蘇銘志
    （業經臺灣板橋地方法院判決），基於共同意圖為自己不法
    所有之犯意聯絡，及行使偽造私文書、行使偽造特種文書、
    行使偽造公文書，以及詐欺取財之概括犯意，自民國（下同
    ）93年起，或由丙○○、乙○○以在報紙上刊登廣告，經由
    丙○○、乙○○及被告甲○○招攬介紹，代陳清炎、賴震興
    、何朝鈞、江泳漢、謝新鑑、王哲文及蘇銘志，向新竹商銀
    桃園三民分行申請信用貸款，丙○○、乙○○並提供與貸款
    申請資格不符之偽造資料，丙○○、乙○○、被告甲○○從
    中抽取佣金及資料處理費牟利。其等均明知陳清炎、賴震興
    、何朝鈞、江泳漢、謝新鑑、王哲文及蘇銘志等人均未任職
    於「五秀企業有限公司」（下稱五秀公司）、「東盛實業社
    」、「永昌專業租屋公司」（下稱永昌公司）、「好田乳業
    股份有限公司」（下稱好田公司）、「鈞富企業社」，且陳
    清炎等人之信用及擔保，不足以申請個人消費信用貸款，竟
    由陳清炎等人提供國民身分證及戶籍謄本等個人資料證明文
    件，委由乙○○、被告甲○○向新竹商銀桃園三民分行代辦
    申請信用貸款，約定交付核撥貸款金額之百分之10至百分之
    40 不等成數之金額作為佣金，由丙○○、乙○○在桃園縣
    桃園市○○○街205號2樓，以電腦文書製作系統繕打不實資
    料後，製作列印各類所得扣繳暨免繳憑單（下稱扣繳憑單）
    、財政部台灣省北區國稅局92、93年度綜合所得稅資料清單
    （下稱綜所稅清單）、綜合所得稅結算申報所得資料參考清
    單（下稱綜所稅結算清單），以及「五秀公司」、「東盛實
    業社」、「永昌公司」、「好田公司」、「鈞富企業社」之
    在職證明後，加蓋不詳地點偽刻之財政部北區國稅局全功能
    櫃臺專用章及上開五秀公司等公司及負責人大小章之方式，
    連續偽造「五秀公司」等公司之扣繳憑單私文書，及綜所稅
    清單、綜所稅結算清單等公文書，及「五秀公司」等在職證
    明之特種文書，及偽造何朝鈞永昌公司名片後，丙○○、乙○○再於新竹商銀桃園三民分行消費信用貸款申請書公司聯
    絡電話欄，填入事先申請之室內電話00-0000000、00-00000
    00、00-0000000、00-0 000000號，以便新竹商銀桃園徵信
    人員電話徵信時，經撥打上開電話轉接至00-0000000號，再
    轉接至0000000000號由乙○○接聽應答，誤信陳清炎等人確
    實在上開在職證明所屬公司任職。丙○○、乙○○備齊偽造
    資料及申請書填寫完成後，交與陳清炎等人於申請書申請人
    欄簽名，丙○○、乙○○即自94年6月間起至同年10月間止
    ，持陳清炎等人之申請書及上開偽造資料，向新竹商銀桃園
    三民分行之被告甲○○送件申請消費性貸款，致新竹商銀陷
    於錯誤而貸予之，足生損害於五秀公司、東盛實業社、永昌
    公司、好田公司、鈞富企業社及新竹商銀對於客戶信用評估
    之正確性，因認被告甲○○涉犯刑法第216條、第210條、第
    211條、第212條、第339條第1項之共同行使偽造私文書、共
    同行使偽造公文書、共同行使偽造特種文書、共同詐欺取財
    罪嫌云云。
二、按「犯罪事實應依證據認定之，無證據不得認定其犯罪事實
    。」、「被告或共犯之自白，不得作為有罪判決之唯一證據
    ，仍應調查其他必要之證據，以察其是否與事實相符。」，
    刑事訴訟法第154條第2項、第156條第2項定有明文。次按「
    刑事訴訟法上所謂認定犯罪事實之證據，係指足以認定被告
    確有犯罪行為之積極證據而言，該項證據自須適合於被告犯
    罪事實之認定，始得採為斷罪資料。」、「認定不利於被告
    之事實，須依積極證據，苟積極證據不足為不利於被告事實
    之認定時，即應為有利於被告之認定，更不必有何有利之證
    據。如未能發現相當證據，或證據不足以證明，自不能以推
    測或擬制之方法，以為裁判之基礎。」，最高法院著有29年
    上字第3105號、30年上字第816號判例可資參照。次按檢察
    官對於起訴之犯罪事實，仍應負提出證據及說服之實質舉證
    責任，倘其所提出之證據，不足為被告有罪之積極證明，或
    其指出證明之方法，無從說服法院以形成被告有罪之心證，
    基於無罪推定之原則，自應為被告無罪判決之諭知，有最高
    法院92年度臺上字第128號判例可參。
三、公訴意旨認被告甲○○與丙○○、乙○○共犯上開偽造文書
    等犯行，無非以下列證據為依據：
  (一)共犯丙○○於警詢、偵查中之供述與證述。
  (二)共犯乙○○於警詢、偵查中之供述與證述。
  (三)共犯陳清炎、賴震興、何朝鈞、江泳漢、謝新鑑、王哲文於
    警詢及偵查中之供述。
  (四)被告甲○○於警詢中之供述。
  (五)證人朱榮春、劉昌浩、陳宏濱於警詢之陳述。
  (六)蘇銘志、謝新鑑、王哲文、陳清炎、賴震興、何朝鈞、江泳
    漢向新竹商銀貸款之貸me more申請書。
  (七)財政部北區國稅局桃園分局95年1月5日北區國稅局桃縣二字
    第0950002181號函、財政部北區國稅局新竹分局95年3月1日
    北區國稅局竹二字第0951003984號函及所檢附之清單、核對
    情形一覽表、財政部北區國稅局中壢稽徵所94年12月30 日
    北區國稅中壢二字第0940008464號函暨檢附之永昌企業社92
    年度、93年度員工薪資所得資料。
  (八)偽造之財政部北區國稅局桃園分局蘇銘志92年度、93年度綜
    合所得稅各類所得資料清單、偽造之好田公司蘇銘志93年度
    各類所得扣繳暨免扣繳憑單、偽造之財政部北區國稅局新竹
    分局謝新鑑92年度、93年度綜合所得稅各類所得資料清單、
    偽造之東盛實業社謝新鑑93年度各類所得扣繳暨免扣繳憑單
    、偽造之財政部北區國稅局新竹分局王哲文92年度綜合所得
    稅各類所得資料清單、偽造之鈞富企業社王哲文93年度各類
    所得扣繳暨免扣繳憑單、偽造之財政部北區國稅局新竹分局
    陳清炎92年度、93年度綜合所得稅各類所得資料清單、偽造
    之五秀公司陳清炎93年度各類所得扣繳暨免扣繳憑單、偽造
    之財政部北區國稅局桃園分局賴震興92年度綜合所得稅各類
    所得資料清單、偽造之財政部北區國稅局中壢稽徵所賴震興
    93年度綜合所得稅結算申報所得資料參考清單、偽造之永昌
    企業社賴震興93年度各類所得扣繳暨免扣繳憑單、偽造之財
    政部北區國稅局中壢稽徵所何朝鈞92年度、93年度綜合所得
    稅各類所得資料清單、偽造之永昌企業社何朝鈞93年度各類
    所得扣繳暨免扣繳憑單、偽造之財政部北區國稅局中壢稽徵
    所江泳漢92年度、93年度綜合所得稅各類所得資料清單、偽
    造之永昌企業社江泳漢93年度各類所得扣繳暨免扣繳憑單、
    偽造之好田公司蘇銘志在職證明書、偽造之東盛實業社謝新
    鑑員工在職證明書、偽造之鈞富企業社王哲文在職證明書、
    偽造之五秀公司陳清炎在職證明、偽造之永昌企業社賴震興
    、何朝鈞在職證明。
  (九)扣案之傳真機、電腦、事務機、財政部北區國稅局全功能櫃
    台專用章、財政部台北市國稅局全功能服務櫃章、五秀公司
    等公司章及各該公司負責人印章、日期章、行動電話、磁片
    、光碟片、偽造之陳清炎等人貸款用財經資料一批。
四、訊據被告甲○○固坦承與丙○○、乙○○均為朋友，在新竹
    商銀桃園三民分行有承辦陳清炎等7人，向該行貸款事宜，
    惟堅決否認有何公訴意旨所指偽造文書等犯行，辯稱：並未
    與丙○○等人共同招攬，介紹代辦陳清炎等人向銀行申請信
    用貸款，更未從中抽取佣金及資料處理費，僅係受丙○○、
    乙○○之託，收受謝新鑑等人向新竹商銀貸款之文件，更未
    與陳清炎等人約定，交付核貸金額百分之8至百分之40不等
    之金額作為佣金，不知陳清炎等7人申辦貸款之申請書內容
    不實暨檢附之資料有偽等語。經查：
  (一)證人丙○○於95年5月22日警、偵訊中並未提及與被告甲○○有關之事（參95年度他字第795號卷第74-79頁、95年度偵
    字第3780號卷第117-128頁）；於95年6月22日警詢、偵查時
    供稱：謝新鑑於94年10月20日向新竹國際商銀三民分行申辦
    信用貸款，由謝新鑑找甲○○辦理，甲○○找我幫忙提供偽
    造資料。蘇銘志、王哲文以個人名義向新竹國際商銀三民分
    行申辦信用貸款，是甲○○跟我要的等語（參95年度偵字第
    1399號卷第25頁背面-26頁、第31頁背面、95年度偵字第378
    0號卷第133- 135頁）。於96年2月15日偵查中證述：我與甲○○是房東房關係，甲○○到新竹國際商銀時，知道我有在
    做偽造的資料，她當時因為業績，告訴我給她一些品質較好
    的客人，就是資料雖然是假的，但持續繳款不會倒帳，我有
    和她保證沒事不會倒帳。乙○○和甲○○認識，知道甲○○
    知道資料是假的，甲○○知道乙○○給她的資料都是假資料
    ，她會收我們案件原因是，她知道我和鍾陳給她的資料都不
    會倒，蘇銘志部分是甲○○主動找她朋友和我接洽，一起處
    理銀行貸款，謝新鑑部分在甲○○送件時就她就知道。王哲
    文這件我不確定甲○○是否知情。至江詠漢、邱清炎、何朝
    鈞、賴震興部分，是陳鍾福與甲○○聯絡等語（參95年度偵
    字第1399號卷第106-111頁）。然：
  1.證人乙○○於警詢及偵查中之供述或未提及被告甲○○、或
    供稱不知被告甲○○是否知悉證件有偽（參同前卷第30-33
    、106-110、112-116頁、95年度偵字第4038號卷第22-24頁
    ）。於原審審理中結證稱：94年6月間即認識被告甲○○，
    知道她是銀行行員，丙○○的朋友，被告甲○○是我送件至
    新竹商銀桃園三民分行的收件窗口，該行我只認識她，她並
    未向我收取對價或利益，我亦不曾給被告甲○○收件的對價
    或其他利益，送件過程中並未告知被告甲○○資料是ㄒㄩㄢ
    過的，被告甲○○從頭到尾都不知道資料是偽造的，我也不
    曾跟她提過，我們這行業就偽造之文件有三種說法，一種稱
    呼為A件B件，真的文件稱呼為A件、假的就稱呼為B件，一種
    說法就是稱呼假的為ㄒㄩㄢ過的，還有一種就直接說假的，
    但我從未跟被告甲○○講這些是B件、或是假的、或是ㄒㄩ
    ㄢ過的等語（參原審卷七第58-78頁）。
  2.證人陳清炎、賴震興、何朝鈞、江泳漢、謝新鑑、王哲文等
    人雖於警詢、偵查中自白犯行，然均未提及與被告甲○○有
    關之事宜（參95年度他字第1328號卷第5-7、89-92頁、95年
    度他字第1326號卷第4-6、52 -55頁、95年度他字第1327號
    卷第5-8、34-37頁、95年度他字第13 53號卷第5-7頁、46-
    49頁、95年度他字第1250號卷第5-7、41-44頁、95年度偵字
    第4038號卷第65-6 6頁）。又共犯蘇銘志於臺灣板橋地方法
    院檢察署偵查中暨臺灣板橋地方法院審理中，亦均未提及與
    被告甲○○有關之事宜（參原審卷七第136-141頁）。且共
    犯謝新鑑、陳清炎、賴震興、王哲文於原審審理時亦均證述
    ：並未見過被告甲○○或認識被告甲○○、或與被告甲○○
    有何接洽、或支付被告甲○○酬勞等語（參原審卷五第141-
    162頁）。共犯謝新鑑於警詢中，從未提及與被告甲○○相
    關事宜，已如前述，且其反供稱係透過丙○○幫忙送件，偽
    造之財力證明、在職證明均係丙○○偽造，申請書亦係丙○○填寫等語（參95年度偵字第3780號卷第4-5頁）。於原審
    審理時結證稱：我不認識被告甲○○，亦未見過面，更未給
    酬勞，向新竹商銀貸款事宜是丙○○通知助理跟我聯絡，叫
    我去新竹商銀桃園三民分行對保，在辦理新竹商銀信貸之前
    已認識丙○○等語（參原審卷五第142-145頁）。
  3.是依證人乙○○、上開申辦貸款人於警、偵訊及法院審理時
    之證述，已不足以證明，被告甲○○有何公訴意旨所指犯行
    。且證人乙○○所證，與證人丙○○所證：乙○○亦知悉甲○○知情，有些案件是乙○○與甲○○聯繫等語不符。證人
    謝新鑑所證，亦與證人丙○○所證，是謝新鑑找甲○○辦理
    ，甲○○找我幫忙等情不符，並與丙○○本身嗣後於96年2
    月15日偵查中所證，甲○○於送件時就知道謝新鑑資料為偽
    等情不符。再證人丙○○於95年6月22日警、偵詢時證稱，
    蘇銘志、王哲文部分，是甲○○跟我要的，96年2月偵查時
    復改稱：蘇銘志部分是甲○○主動找她朋友和我接洽，王哲
    文這件我不確定甲○○是否知情云云，前後亦有不同。況證
    人丙○○於本院審理時更證稱，甲○○均不知情，亦未向渠
    收取酬勞，係刑警要求渠組成共犯結構，「ㄒㄩㄢ」字亦係
    刑警所教，警、偵詢證述係為交保而自白，均為不實陳述云
    云（見本院卷一第178頁背面至179頁），自難僅以證人丙○○於警、偵詢時，與其他共犯不符之證述，為被告甲○○不
    利之認定。
  4.再查，共犯丙○○於96年7月30日原審審理時證述：我與被
    告甲○○係朋友，亦是房東房客關係，我是房東、她是房客
    ，被告甲○○是租我桃園縣龜山鄉○○路202號9樓的房子，
    住到我被收押為止，知悉被告甲○○於94年間在新竹商銀任
    職，給被告甲○○的貸款資料計有謝新鑑、王哲文、蘇銘志
    3人，我在94年間謝新鑑向新竹商銀辦理信用貸款前，即已
    認識謝新鑑，但非透過被告甲○○，就謝新鑑用假資料貸款
    之事，只有點到為止，沒有對被告甲○○明說，只有跟她說
    「資料是ㄒㄩㄢ過的」而已，即是有包裝過的意思。我並未
    說被告甲○○要酬勞，酬勞是乙○○講的，乙○○說甲○○
    要酬勞，乙○○叫我每件給她3000元到6000元的酬勞，說會
    拿給被告甲○○，我確實都有拿錢給乙○○，但不知乙○○
    無拿錢給被告甲○○，亦未跟被告甲○○確認過，蘇銘志貸
    款案是被告甲○○的朋友拿過來，有幫王哲文拿資料給被告
    甲○○，是給她作業績，有告訴被告甲○○資料是ㄒㄩㄢ過
    的，被告甲○○只有幫我們送件，並未與我、乙○○招攬客
    戶，我並未直接與被告甲○○講到偽造資料一事，是被告甲○○之朋友主動跟我說他可以配合，用偽造的資料跟銀行辦
    貸款，我每次拿資料給被告甲○○，都有跟她說這個資料有
    ㄒㄩㄢ過，她都沒有反應，我認為這是種默契，表示她懂了
    ，我根本不知道被告甲○○只是櫃台人員、沒有業績問題，
    被告甲○○確實有跟我說，給她品質比較好的客戶，但所謂
    「品質比較好的客戶」，在我的定義裡是指資料雖然是假的
    ，但是不會倒帳的客人，謝新鑑貸款部分是我先打電話跟被
    告甲○○說，有一位客戶叫謝新鑑、資料ㄒㄩㄢ的、名下有
    不動產、條件很好，可以承作，然後她就收件了，後來甲○○就通知過件50萬，然後謝新鑑的介紹人帶著謝新鑑去對保
    ，對完保就撥款，撥完款後我就拿6000元給乙○○，憑良心
    講，我跟被告甲○○講「ㄒㄩㄢ過的」，她到底聽得懂不懂
    ，我不是她，我不知道她懂不懂，因為她從來沒有反問過我
    ，所以不知道她知不知道，所謂「資料ㄒㄩㄢ過的」這個術
    語，應該是我們在做代辦貸款的都聽得懂，有跟我們配合的
    行員，我們都有明講是ㄒㄩㄢ過的，不會騙他們，他們要做
    就做，但是他們都沒有反問過我，什麼是ㄒㄩㄢ過的等語（
    參原審卷五第111- 137頁），是依證人丙○○於原審審理時
    之上開證述，其既未對被告甲○○明言代客申貸之財力證明
    、在職證明有偽，要難僅因共犯丙○○於警、偵詢中尚有可
    議之證述，暨其所謂「資料ㄒㄩㄢ過的」一詞即為資料有偽
    ，遽認被告甲○○係與丙○○、乙○○等人共同使用偽造證
    明文件向新竹商銀冒貸。
  (二)證人朱榮春即新竹商銀職員、證人劉昌浩即財政部北區國稅
    局新竹分局職員、陳宏濱即東盛實業社負責人於警詢中之陳
    述，亦均未提及與被告甲○○有關之事宜（參95年度偵字第
    31 10號卷二第1-2、22-24、25-26、89-91、111-113、133
    -135、136-138、161-163、164-165、166-167頁）。又證人
    朱榮春於原審審理時復證述：本案是我最先發現，是針對國
    稅局全功能櫃台專用章作真偽之比對才發現的，如果是一個
    業務員，拿到一個案件他根本沒有時間去判斷真偽，公司曾
    調查過被告甲○○，但據悉被告甲○○尚未曾受公司處分，
    大部分銀行基本上如果用人工電話調查，只要根據申請人所
    填寫的公司電話資料等打過去，只要有人接並能回答銀行問
    題，就算徵信通過等語（參原審卷五第49-53頁）。是上開3
    名證人之證述，亦不足以證明被告甲○○有何起訴書所指之
    犯行。
  (三)經原審向渣打銀行查詢結果，被告甲○○參與對保手續者計
    有蘇銘志、謝新鑑、陳清炎3件貸款案，此有渣打銀行96年8
    月20日渣打商銀CB-OPS字第09600241號函暨檢附之借影本在
    卷可憑（參原審卷六第14-22頁）。惟查：
  1.證人林國雄即新竹商銀桃園三民分行經理，於原審審理時證
    稱：被告甲○○於94年間，在新竹商銀桃園三民分行擔任作
    業部分的出納工作，94年間分行所有員工都可以為任何貸款
    案件的收件人員，周家瑜是專門的業務人員，我會要求所有
    行員對於親友作業務推展，因為這樣分行的業績會增加，被
    告甲○○雖是櫃台人員，也可以收受申請貸款的文件，當時
    銀行有推一個貸款方案「貸me more」，強調可以在8小時內
    核貸，可以用傳真收件方式辦理，即貸款流程為客戶端有貸
    款需求，可以先傳真貸款申請書、財力證明文件、身分證明
    文件到我們分行來，收件人員收到的申請書是經由傳真過來
    ，分行會重新謄過一份申請書，申請人簽名部分是空白的，
    因為傳真比較模糊，有些資料還要打電話去確認，申請人簽
    名部份會空下來，等核貸對保時再請申請人在申請書上簽名
    ，傳真收件沒有正本可以核對，分行主管要在申請書上蓋章
    ，作形式上的審核，認定這案件的確是我們分行所送出去的
    ，分行沒有權力審查，後續的審查有另一個獨立部門負責，
    審查部門會再做確認及徵信工作，像是申請書上會有工作的
    聯絡電話，他們會根據這部分資料去做審查，或是上面留第
    三人的電話，也會打去確認，他們會透過多方面去審查，核
    貸與否是審核部門決定，收受貸款案件人員或是勸募人員無
    權決定是否核貸，審核之後資料會再回到我們分行來，我們
    再請客戶到分行，或是離他居住地比較方便的分行進行對保
    ，對保完成後，就到另一個撥貸中心取款，分行就貸款收受
    人員、勸募人員完成貸款案件後，會針對各種不同方案的貸
    款給予不同的獎勵方式，「貸me more」方案會根據貸款金
    額乘以一定百分比來給予獎金，我們的獎金是發給招募人員
    ，但是對外周家瑜是業務人員，所以總行那邊會直接發給周
    家瑜，獎金扣稅後，再發給收件人員，因為業務人員才有業
    績，一般行員送件沒有業績，所以我們銀行內部討論後決議
    ，招攬的信貸案子都掛在業務人員那邊，由業務人員送件，
    任何一個員工他所收件的都可以拿到獎金。被告甲○○招攬
    客戶申辦信用貸款，金額的多寡不會影響其考績或績效。本
    行發現本件冒貸後，總行內部有針對被告甲○○調查，不認
    為被告甲○○涉及不法，亦未做任何懲處。分行只有負責招
    攬、送件，如果發生呆帳，是審核部門的主管要負責，但業
    務人員如果送件發生呆帳比例過高，他要受停止送件的處分
    ，送件的權力會被暫停等語（參原審卷五第31-41頁）。
  2.證人周家瑜即新竹商銀桃園三民分行金融專員，於原審審理
    時證稱：被告甲○○係擔任桃園三民分行之櫃台人員，我們
    分行都有一個專門放款的金融專員，桃園三民分行所有的行
    員他們自己也會有案件來源，他們會把案件掛在我這金融專
    員上由我來送件，故被告甲○○於94年間亦有案件來源掛在
    我身上由我送件，信用貸款如果成功核貸有業績獎金，是依
    據貸款金額來計算獎金，貸款10萬元獎金大概360元，我收
    到獎金後先會扣完6%的稅，再把獎金轉給他們，獎金沒有對
    分，因為他們把案子掛在我身上，對我的季考核有幫助，所
    以我無條件把獎金轉出去，我剛開始是領現金給被告甲○○
    ，後來有時候我領現金存入她的戶頭，或是直接轉帳進她的
    戶頭。收件人員收到傳真申請貸款文件，我需要重新填寫申
    請書，因為怕傳真太糢糊，所以規定要再重新填寫，有時候
    是我寫的、有時候是轉介人員寫，因為當時說要8小時核貸
    ，但是有的客人真的沒辦法跑來，所以原則上只要送件我們
    就會蓋「本影本與正本核對無誤」這個章，以符合審核部門
    要求，我們會有彈性，為了因應客戶的要求，所以有時候沒
    有實際核對文件正本。銀行的徵信部門做完審核後會再回對
    保，原則上由服務台人員，因為總行規定勸募人員不能作對
    保，所以我不能作對保，但有時候服務台人員在忙時，櫃台
    人員也可以做對保，被告甲○○不是招募人員，所以可以做
    對保，有時候對保我也在場，對保人員要做的對保事情，主
    要核對是否為本人對保，就是核對身分證，原則不會再問財
    力狀況、工作狀況，應該已經透過審核部門審核過了，所以
    我們只是確定是否為他本人申貸而已，就算是任何一位行員
    進行對保，只要確定申請人身分資料，對於貸款結果都不會
    有改變，我們在撥款時，規定要有新竹商銀的活期帳戶，所
    以來對保時，會由服務台人員來開立活期帳戶。94年6月份
    我轉給被告甲○○3148元，7月份4399元，8月份2200元、9
    月份1354元、10月份3384元，但無法由獎金推知，被告甲○○轉介之貸款案，各貸款金額若干，從被告甲○○存摺往來
    明細，亦可看出94年7月14日我轉3148元、94年8月12日轉
    4399 元、94年9月14日轉1筆508元、1筆1692元、94年10月
    14日轉1354元、94年11月14日轉3384元，被告甲○○自94年
    10月份以後，就沒有再轉介了等語（參原審卷五第41-48、
    108-110 頁）。
  3.綜合以上2名證人，即被告甲○○之同事林國雄、周家瑜於
    原審審理時所為之證述，被告甲○○係新竹商銀桃園三民分
    行之櫃台人員，並可就客戶傳真貸款等事宜收件，再交由金
    融專員周家瑜重填申請書後，以周家瑜名義呈分行主管林國
    雄蓋章作形式審核，再送總行之獨立審核部門徵信後決定放
    款與否，至多於對保時，被告甲○○會因服務台人員忙碌，
    而協助核對確定申貸人身分，而被告甲○○就上開7件貸款
    案之中3案辦理對保，自94年6月間起至同年10月間止，因轉
    介貸款案共計獲得獎金14485元。是被告甲○○就上開7 件
    貸款案既無審查權，又非由其全權負責對保事宜，且其所屬
    公司另有獨立部門負責徵信，而其轉介貸款案件之多寡又與
    考績無關，至多僅額外增加獎金，然其獎金亦僅達1萬餘元
    ，且該1萬餘元之獎金未必全係因丙○○、乙○○代辦信貸
    送件而來，在被告甲○○就貸款案並無任何實質決定權，又
    與考績無關，且新竹商銀另有獨立部門審核把關之下，實難
    想像被告甲○○會為區區1萬餘元獎金鋌而走險？
  (四)至起訴書所引之蘇銘志、謝新鑑、王哲文、陳清炎、賴震興
    、何朝鈞、江泳漢向新竹商銀貸款之貸me more申請書暨財
    政部北區國稅局桃園分局、新竹分局、中壢稽徵所各該函文
    及檢附之清單、核對情形一覽表、永昌企業社員工薪資所得
    資料，固得證明陳清炎等人確實未在永昌企業社等公司行號
    任職，並領有數十萬元之薪資，然仍無足以證明被告甲○○
    知悉，且共同參與行使偽造公文書等犯行。又陳清炎等7人
    向新竹商銀冒貸所提出之偽造之財政部北區國稅局桃園分局
    、新竹分局綜合所得稅各類所得資料清單，與偽造之各家公
    司行號各類所得扣繳暨免扣繳憑單、在職證明等文件，並未
    見被告甲○○曾在上開文件註記任何足以證明，被告甲○○
    參與此部分偽造或行使之文字或符號，而該等文件所蓋之「
    本影本與正本核對無誤」戳章，乃新竹商銀內部形式上之作
    業流程，以符合該行審核部門要求，業如前述，尚不足以證
    明被告甲○○明知文件有偽而故意加蓋該戳章。另扣案之各
    種事務機器、國稅局櫃台章、各公司章及負責人印章、日期
    章、行動電話、磁片、光碟片、偽造之陳清炎等人貸款用財
    經資料一批，係在共犯丙○○與乙○○位於桃園縣桃園市○○○街205號2樓處查獲，然被告甲○○係向共犯丙○○承租
    位於桃園縣龜山鄉○○路202號9樓房屋，此據共犯丙○○陳
    述在卷，茲該等扣案物既非在被告甲○○向共犯丙○○承租
    之房屋查獲，要難認定被告甲○○知悉丙○○、乙○○等人
    利用扣案之工具偽造財力證明及在職證明。
五、檢察官上訴略以：原審未參酌證人即共犯丙○○於96年2月
    15日於偵查中不利於被告甲○○之證述，遽認該等證述無證
    據能力，自有未洽。且證人丙○○於原審審理時證述，被告
    甲○○從未反問過丙○○什麼是「ㄒㄩㄢ過」一情，足認被
    告知悉丙○○是在偽造資料、乙○○所送件之資料係偽造，
    否則「ㄒㄩㄢ過」一詞，並非一般常見之用語，被告甲○○
    係一33歲之銀行行員，社會經驗尚稱豐富，其於收受貸款案
    時聽此用語，何以不生疑？何以不進而詢問是何意？實與常
    情不符；佐以共犯丙○○於96年2月15日以證人身分具結證
    述，被告甲○○知悉證人丙○○在做偽造之資料，亦知悉乙○○所送件之資料係偽造等情，足認被告甲○○有共同行使
    偽造公文書等犯行云云，固非無見。惟證人丙○○96年2月
    15 日之偵詢證述，經本院審酌後，認與共犯乙○○、謝新
    鑑等人所證不符，難以採為被告甲○○不利之證據，已如前
    述。再證人乙○○於原審理時已證稱：被告甲○○從頭到尾
    都不知道資料是偽造的，我也不曾跟她提過，我們這行業就
    偽造之文件有三種說法，一種稱呼為A件B件，真的文件稱呼
    為A件、假的就稱呼為B件，一種說法就是稱呼假的為ㄒㄩㄢ
    過的，還有一種就直接說假的，但我從未跟被告甲○○講這
    些是B件、或是假的、或是ㄒㄩㄢ過的等語（參原審卷七第
    58-78頁）。而丙○○於原審審理時證稱：…是乙○○說甲○○要酬勞，乙○○叫我每件給他3000元到6000元的酬勞，
    說會拿給被告甲○○，我確實都有拿錢給乙○○，但不知乙○○無拿錢給被告甲○○，亦未跟被告甲○○確認過。…被
    告甲○○只有幫我們送件，並未與我、乙○○招攬客戶，我
    並未直接與被告甲○○講到偽造資料一事。…我每次拿資料
    給被告甲○○，都有跟她說這個資料有「ㄒㄩㄢ過」，她都
    沒有反應，我認為這是種默契，表示她懂了，我根本不知道
    被告甲○○只是櫃台人員、沒有業績問題等語。顯見依丙○○所證，係因乙○○表示被告甲○○要酬勞，從而渠認渠告
    訴甲○○說這個資料有「ㄒㄩㄢ過」，甲○○即應知悉該資
    料為偽，惟對照乙○○之證述，甲○○根本不知資料為偽，
    是尚難以丙○○所證，甲○○從未反問過丙○○什麼是「ㄒ
    ㄩㄢ過」一情，而認被告甲○○知悉上開申辦貸款資料係偽
    造。況依前開證人，即被告甲○○之同事林國雄、周家瑜於
    原審審理時所為之證述，被告甲○○係新竹商銀桃園三民分
    行之櫃台人員，就客戶傳真貸款事宜收件，再交由金融專員
    周家瑜重填申請書後，以周家瑜名義呈分行主管林國雄蓋章
    作形式審核，再送總行之獨立審核部門徵信後決定放款與否
    ，至多於對保時，被告甲○○會因服務台人員忙碌，而協助
    核對確定申貸人身分，就貸款案並無任何實質決定權，又與
    考績無關，且新竹商銀另有獨立部門審核把關之下，渠所交
    付之貸款資料有無偽造，與之有何關聯，自難憑空推論，依
    甲○○為30餘歲之銀行行員，社會經驗尚稱豐富之背景，即
    知「ㄒㄩㄢ過」之意，而認伊與丙○○、乙○○有共同偽造
    文書犯行。
七、原審以參合以上各項公訴人所引用之證據，均無足證明被告
    甲○○有何起訴書所載之共同行使偽造公文書等犯行，參照
    前揭最高法院判決，實難僅憑共犯丙○○不利於被告甲○○
    之證述，即認被告甲○○確有參與丙○○、乙○○等人，利
    用偽造之證明文件向銀行冒貸之犯行。公訴人所舉之各項證
    據既不能證明被告甲○○有何共同行使偽造公文書、行使偽
    造私文書、行使偽造特種文書及詐欺取財犯行，對被告甲○○為無罪之諭知，經核尚無不當，檢察官上訴仍執陳詞，認
    被告甲○○有偽造文書等犯行為無理由，應予駁回。
據上論斷，應依刑事訴訟法第368條，判決如主文。
本案經檢察官劉斐玲到庭執行職務。
中    華    民    國    98    年    12    月    1     日
            刑事第十六庭審判長法  官  溫耀源
                              法  官  許增男
                              法  官  王敏慧
以上正本證明與原本無異。
檢察官如不服本判決，應於收受送達後10日內向本院提出上訴書
狀，其未敘述上訴之理由者並得於提起上訴後10日內向本院補提
理由書（均須按他造當事人之人數附繕本）「切勿逕送上級法院
」。
                              書記官  丁淑蘭
中    華    民    國    98    年    12    月    1     日


司法院資訊處製作；財團法人民間司法改革基金會備份。
